【裁判字號】    92,家上,84
【裁判日期】    920923
【裁判案由】    離婚
【裁判全文】
臺灣高等法院臺中分院民事判決  九十二年度家上字第八四號
      上  訴  人  乙○○
      被  上訴人  甲○○
右當事人間請求離婚事件，上訴人對於中華民國九十二年四月三日臺灣苗栗地方法院
九十二年度婚字第八號第一審判決提起上訴，本院於民國九十二年九月九日言詞辯論
終結，判決如左：
      主      文
上訴及反訴均駁回。
第二審及反訴之訴訟費用，由上訴人負擔。
      事實及理由
一、本件被上訴人起訴主張：兩造於民國（下同）八十六年十月二十二日結婚，並未
    育有子女，婚姻關係存續中。婚後上訴人常抱怨被上訴人薪資微薄，屢為無理爭
    鬧，並藉詞對被上訴人嫌東嫌西，並自八十八年九二一地震後，離開兩造位於苗
    栗縣頭份鎮仁愛里中興巷三二之十四號住處，拒絕與被上訴人共同生活履行同居
    義務離家迄今三年餘，期間雖經被上訴人及家人等一再勸導，希望上訴人返家團
    聚，但上訴人均置之不理，反於九十年三月十三日具狀請求別居，嗣經法官勸導
    ，成立調解，上訴人應於九十年六月一日前返回頭份住處與被上訴人履行同居。
    惟上訴人返家後又離家並未永久同居，且又對被上訴人起訴請求給付扶養費、聲
    請通常保護令，甚至對被上訴人、被上訴人之母親、舅舅、舅媽、大姊、大姊夫
    等親屬提起妨害自由之告訴，多次對簿公堂，設詞指責，更證上訴人對於被上訴
    人已恩斷情絕，兩造情愛即已喪失，和諧無望，依通常之社會觀念，實已破壞夫
    妻共同生活之目的，妨礙家庭生活之幸福美滿，準此，亦有難以維持婚姻之重大
    事由。為此依民法第一千零五十二條第一項第五款或同條第二項之規定，提起離
    婚之訴。並於本院聲明：上訴及反訴均駁回。
二、上訴人則以：兩造結婚後，被上訴人要求上訴人將婚前之房屋向銀行貸款新台幣
    （下同）一百五十萬元供其使用未果，爾後即在家使用各種精神虐待上訴人，兩
    造本來居住台中，是凍省後才回頭份住，那段時間上訴人被被上訴人打，上訴人
    都沒有去驗傷，被打很嚴重，造成上訴人心理上的傷害，回頭份後，上訴人之行
    動每天皆受婆婆監控，婆婆並縱容兒子夜不歸宿，並威脅說：若其兒子有不測作
    媳婦要負全責，不放過我們母女等情。被上訴人使用之手段令上訴人不敢居住，
    不得不避居娘家，並藉此理由訴請保護令。而九二一大地震後，是被上訴人趕上
    訴人出去，並非上訴人無故離家。上訴人所寫給被上訴人長官之書函均為事實，
    並非黑函；上訴人居娘家期間，被上訴人經常打電話來要離婚，被上訴人在未能
    如願下，竟聚眾帶著已簽竣之離婚協議書至娘家逼上訴人簽名，揚言不簽不走，
    直至上訴人報警方才離去，上訴人不願離婚等語資為抗辯。並於本院聲明：本訴
    部分(1)原判決廢棄。(2)被上訴人在第一審之訴駁回。反訴部分：如上訴駁回，請
    求精神上之損害賠償三十萬元，並請求贍養費三十萬元。
三、按非婚姻事件之訴，以夫妻財產之分配或分割、返還財物、給付家庭生活費用或
    贍養費或扶養之請求，或由訴之原因、事實所生損害賠償之請求為限，得與第一
    項之訴合併提起，或於第一審或第二審言詞辯論終結前，為訴之追加或提起反訴
    ；其另行起訴者，法院得以裁定移送於訴訟繫屬中之第一審或第二審法院合併裁
    判。民事訴訟法第五百七十二條第二項定有明文。本件上訴人於第二審言詞辯論
    終結前，訴請被上訴人給付精神上之損害賠償三十萬元及贍養費三十萬元，核屬
    同一婚姻關係之各個紛爭，原則上應於一次訴訟中解決，故為貫徹此一原則，參
    以上開條文，本院認上訴人於本院提出之請求係為反訴，應予准許。
四、兩造不爭之事實：
（一）兩造係夫妻關係，目前婚姻關係仍存續分居中，有被上訴人提出戶籍謄本可憑
      （原審卷第十頁）。
（二）被上訴人主張上訴人自八十八年九月二十一日離開位於苗栗縣頭份鎮仁愛里中
      興巷三二之十四號住處，迄今未與被上訴人共同生活履行同居義務，並於九十
      年三月十三日向法院遞狀請求別居，成立調解，上訴人應於九十年六月一日前
      返回頭份住處與被上訴人履行同居。惟上訴人返家前先對被上訴人聲請通常保
      護令，返家不久即又離家並未永久同居，且於九十一年一月對被上訴人起訴請
      求給付扶養費，另於九十一年七月間對被上訴人、被上訴人之母親、舅舅、舅
      媽、大姊、大姊夫等親屬提起妨害自由告訴之事實，有被上訴人提出之請求別
      居起訴狀及開庭通知書、九十一年四月二十四判決書、裁定書、開庭通知書、
      不起訴處分書、再議駁回處分書影本各一份為證（原審卷第十一至二十頁、第
      六十三頁），並為上訴人所不爭執，並經本院調閱台灣苗栗地方法院九十一年
      度苗家小字第一號、同院九十年度家護字第九十四號及台灣苗栗地方法院檢察
      署九十一年度偵字第三三六四號卷宗，堪認為真實。
（三）被上訴人主張上訴人寫書函到被上訴人工作地點中傷被上訴人等情，有被上訴
      人提出苗栗縣消防局救災救護中心指揮中心簽呈四份、苗栗縣消防局函二份、
      乙○○說明函及申請書影本各一件（原審卷第六十七至七十七頁），及上訴人
      所提出致張博雅部長申請書、內政部函、上訴人致內政部信、內政部消防署函
      、申請書、內政部警政署函、苗栗縣頭份分局書函影本為證（原審卷第九十九
      至一０六頁），上訴人除否認上開函文有中傷被上訴人之故意外，均承認為其
      所撰寫。
五、被上訴人主張上訴人於婚後常抱怨被上訴人薪資微薄，屢為無理爭鬧，並藉詞對
    被上訴人嫌東嫌西一情，為上訴人所否認，此部分除被上訴人之指述外，被上訴
    人並未提出任何佐證加以證明，因此難信為真。
六、上訴人雖辯稱其所撰寫之上開書函均為事實，並非杜撰云云，然查：(1)被上訴人
    所提出苗栗縣消防局救災救護中心指揮中心簽呈內容為：「本案林課員之妻與其
    母糾紛部分，係家務事，現已由頭份分局處理函覆當事人，另林員遭其妻向地院
    告訴傷害部分，經查其妻係持八十八年之驗傷證明，證據簿弱，研判亦係情緒性
    之反應，應非事實，該案現檢察官尚在調查階段，本中心持續了解續報，本案件
    請暫存。」（原審卷第六十二頁）(2)苗栗縣消防局便條之簽呈內容為：「本件係
    課員甲○○之妻函消防署副本，其妻稱林員擅自外出，並有錄音帶等，本中心俟
    消防署交查後再對錄音帶內容調查。二、林員應支付生活費給其妻部分，現已由
    法院審理中，本中心持續注意其發展並報告鈞長。三、檢附原函乙○○女士公文
    乙件。四、陳核後暫存」（原審卷第六十六頁）(3)上訴人寫給苗栗縣消防局，上
    訴人旨在爭執消防局調查後發現「被上訴人並未擅自外出」此部分應係調查未盡
    責之故，及向消防局報告其向苗栗地方法院聲請執行被上訴人生活費之進行狀況
    。（原審卷第六十七頁、第六十八頁）(4)苗栗縣消防局回函給上訴人說明欄記載
    ：「台端陳情所述林員值班離開工作崗位部分，經查九十年六月二十日林員於本
    局救災救護指揮中心值班相關資料並未發現有擅自外出之紀錄。所述林員涉及酒
    店花用部分，經查林員稱其友人現款不足，向其調款，其持卡前去簽付，且本案
    為八十八年六月十六日於消防處任內，本局查證困難。三、另台端陳情所述其他
    有關林員之家務情事，本局已請指揮中心主任黃逸仙予以林員輔導及協助處理，
    據林員稱其遵守法院裁定每月付台端二千元，因台端均未返家以致未付款，請台
    端與林員聯絡支付事宜排除誤會產生。」（原審卷第六十九頁）(5)乙○○與苗栗
    縣消防局承辦人員爭執「你到法院去告」意義之說明函及生活費給予之陳情函等
    ，及斟酌上訴人所提出之致張博雅部長申請書、內政部函、上訴人致內政部信、
    內政部消防署函、申請書、內政部警政署函、苗栗縣頭份分局書函等內容，均為
    其與被上訴人夫妻之生活相處之爭執，可知上訴人所寫內容部分確實與真實有所
    出入，因此被上訴人主張上訴人任意寫黑函給其長官，中傷被上訴人等情，堪採
    信為真實。
七、按民法親屬編於七十四年修正後，於第一千零五十二條增列第二項離婚事由之概
    括規定，准『有前項以外之重大事由，難以維持婚姻者，夫妻之一方得請求離婚
    』其目的在使夫妻請求裁判離婚之事由較富彈性，是夫妻間發生之情事，苟足使
    婚姻難以維持，即無不准依該條第二項訴請離婚之理，不因當事人併據同一事實
    主張有該條第一項離婚原因而有不同。從而，以該夫妻依上開民法第一○五二條
    第二項及參諸該條項但書之規定，為訴請離婚者，本固須以該離婚之重大事由非
    由請求之夫或妻之一方所應負責為限，始得訴請判決離婚。至於如該難以維持婚
    姻之重大事由，夫妻雙方均需負責時，即係應比較該夫妻雙方之有責程度，僅責
    任較輕之一方，得向責任較重之他方請求離婚，或於有責程度相同時，而認雙方
    均得請求離婚方符法律規定之立法精神及意旨。又按夫妻乃共同生活之結合，夫
    妻雙方均互負尊敬他方親長之義務，俾使一家長幼和睦相處，方得以全人倫並締
    造婚姻幸福之基石，民法親屬編於七十四年修正後，於第一千零五十二條增列第
    二項離婚事由之概括規定，准「有前項以外之重大事由，難以維持婚姻者，夫妻
    之一方得請求離婚」，其目的在使夫妻請求裁判離婚之事由較富彈性，是夫妻間
    發生之情事，茍足使婚姻難以維持，即無不准依該條第二項訴請離婚之理如前所
    述，上訴人於八十八年九月二十一日間即已返回娘家居住，期間上訴人且於九十
    一年三月間訴請別居，雖嗣經法官調解，上訴人終僅短期返被上訴人住處，兩造
    事實上已經各自獨立生活多年，雙方誠摯互信之感情基礎，已經不復存在，依一
    般人之生活經驗，顯然難期修復，且當今社會現況，科技日新月異，世事瞬息萬
    變，夫妻之間一年未曾同居共營婚姻生活，其思想、感情與生活習性即已有相當
    差異，裂痕滋生，是以本件兩造共同生活婚姻目的已經不能達成，再參以上訴人
    於給付扶養費事件、聲請保護令事件及妨害自由刑事案件中，多次對簿公堂，設
    詞指責，更證上訴人對於被上訴人已恩斷情絕，兩造情愛即已喪失，和諧無望，
    依通常之社會觀念，實已破壞夫妻共同生活之目的，妨礙家庭生活之幸福美滿。
    且本案兩造有關夫妻相處之情及生活費之支付，均須函請苗栗縣消防局、內政部
    長、內政部消防署、內政部警政署、苗栗縣頭份分局協助處理輔導，顯然已失夫
    妻情義，難以溝通、了解而為適當之給予，兩造均已經無法滿足在婚姻中之期待
    ，維繫婚姻的功能，應有難以維持婚姻之重大事由。雖被上訴人就兩造之婚姻至
    此無可挽回地步亦有過失如後述八（二），然其有責程度尚較上訴人方面為輕，
    為此被上訴人依民法第一千零五十二條第二項之規定，提起離婚之訴為有理由，
    應予准許。
八、上訴人辯稱其離家之原因係因常遭被上訴人毆打，回頭份住後，上訴人之行動每
    天皆受婆婆監控，婆婆並縱容兒子夜不歸宿，並威脅說：若其兒子有不測作媳婦
    要負全責，不放過我們母女等情，被上訴人使用之手段令上訴人不敢居住，不得
    不避居娘家，而九二一大地震後，是被上訴人趕上訴人出去，並非上訴人無故離
    家云云，然查：
（一）上訴人提出八十八年八月二十一日之驗傷診斷書影本一份為證（原審卷第九十
      七頁），而被上訴人於本院九十年度家護抗字第一０三號案件調查時，亦不否
      認於該日在頭份老家，其欲出勤，上訴人要與其同去等情不諱（上開家護抗字
      卷第二十五頁），及據証人即被上訴人之母林鍾美香於該案件調查中證述稱：
      伊於八十八年八月二十一日八點多去睡覺，十點多聽到乒乒砰砰的聲音，伊起
      來發現來了很多警察，伊兒子說是媳婦報警，說他要去出勤，媳婦要跟，二人
      有爭執等語（上開家護抗字卷第二十七頁），依證人林鍾美香之証言，堪認兩
      造八十八年八月二十一日確因細故而起爭執，並經上訴人報警前去處理等情無
      訛，是以被上訴人於該日曾打傷上訴人堪可認定，然依上開驗傷診斷書所陳傷
      勢僅右小腿一乘一公分大瘀青二處、一．五乘一，五公分瘀青一處、一．五乘
      一，五公分瘀青一處，此外並無其他傷處，依其傷勢並非嚴重，此外上訴人並
      未能提出其他驗傷診斷書以證明被上訴人有經常毆打渠之行為，且上訴人係於
      該事件後之一個月即九二一之九月二十一日始長期回娘家居住，苟被上訴人確
      有經常毆打上訴人之行為，則何以僅有一張驗傷診斷書，又何以上訴人能忍耐
      至八十八年九月二十一日始回娘家長期居住？是以上訴人所辯被上訴人經常毆
      打伊云云即非可採。
（二）上訴人辯稱渠行動遭婆婆監控云云，提出自八十八年九月一日至九月三十日之
      行蹤影本一份為證（原審卷第九十八頁），其上確記載上訴人何時下樓、何時
      出門、何時回來、何時上台北等細節，又上訴人辯稱渠婆婆威脅說：若其兒子
      有不測作媳婦要負全責，不放過渠等母女等情，業據上訴人提出渠所寫的申請
      書、內政部警政署之書函、苗栗縣警察局頭份分局書函影本各一份為證（原審
      卷第一０四至一０六頁），縱上訴人所辯上開二情堪信為真實，然夫妻婆媳相
      處之道貴在溝通，然上訴人竟於發現被監控及聽聞婆婆之上開言詞後，即自八
      十八年九月二十一日返回娘家居住，期間甚且向法院訴請別居，不思任何溝通
      之方法，僅一昧具函予被上訴人之長官請求究辦遭恐嚇之刑責，觀其行為堪認
      上訴人已無與被上訴人回復夫妻情愛之意，而徒使兩造婚姻狀況日益惡化，是
      以兩造目前之婚姻狀況實非可歸究於單獨一方，上訴人難執此而辯稱其離家或
      寫書函有正當理由。
（三）上訴人復辯稱渠八十八年九月二十一日大地震後離家，係被趕出去的云云，然
      為被上訴人所否認，且依上訴人所提出且渠不爭執確為其行蹤（本院卷第一二
      二頁）之行程表所載（原審卷第九十八頁、本院卷第三十三之一頁），上訴人
      於八十八年九月八日至同月十二日均在台北，九月十二日回頭份，九月二十一
      日早上十二點又去台北，依該行程表係記載九月一日至九月三十日行程之目的
      推之，苟上訴人於八十八年九月二十一日確係遭被上訴人趕回娘家，則上開行
      程表於九月二十一日之後即毋庸記載，何以仍有九月二十二日直至九月三十日
      均記載台北之必要，此外上訴人未能舉證證明渠係遭被上訴人家人趕出去，則
      其此部分所辯亦非可採。
九、上訴人反訴請求精神上之損害賠償三十萬元及贍養費三十萬元部分：
（一）按夫妻之一方，因判決離婚而受有損害者，得向有過失之他方請求賠償，前項
      情形，雖非財產上之損害，受害人亦得請求賠償相當之金額，但以受害人無過
      失者為限，民法第一千零五十六條第一、二項定有明文。本件離婚之事由係審
      酌上訴人致內政部信、內政部消防署函、申請書、內政部警政署函、苗栗縣頭
      份分局書函等內容，部分確實與真實有所出入及上訴人於給付扶養費事件、聲
      請保護令事件及妨害自由刑事案件中，多次對簿公堂，設詞指責，足證上訴人
      對於被上訴人已恩斷情絕，兩造情愛喪失，和諧無望，依通常之社會觀念，實
      已破壞夫妻共同生活之目的，妨礙家庭生活之幸福美滿而判准兩造離婚，雖被
      上訴人於離婚事由之促成或有監控上訴人行動及婆婆不當言詞之過失，然較之
      上訴人離家近四年、寄送書函、不思給予改善兩造關係之機會且曾訴請別居之
      過失尚屬輕徵，足證兩造婚姻之破裂上訴人非無過失之人，與民法第一千零五
      十六條第二項規定要件不合，其請求被上訴人賠償非財產上之損害，尚難准許
      。
（二）夫妻無過失之一方，因判決離婚而陷於生活困難者，他方縱無過失，亦應給與
      相當之贍養費，民法第一千零五十七條定有明文。即若夫妻無過失之一方生活
      並無困難，亦無請求給付贍養費之餘地。本件上訴人為五十七年九月十三日出
      生（戶籍謄本見原審卷第十頁），是上訴人自八十六年十月二十二日結婚後迄
      今數年均處於青壯時期，有工作能力，且上訴人亦自承渠八十四、八十五及八
      十六年均有申報所得稅（本院卷第九十八頁），並經本院向財政部台北市國稅
      局文山稽徵所調取上訴人之財產歸戶資料及八十四、八十五及八十六年度綜合
      所得稅各類所得扣繳暨免扣繳憑單共七紙在卷（本院卷第一０六至一一四頁）
      ，是以上訴人於離婚後並無不能期待其工作之情事，自應認為上訴人具有謀生
      能力，又查上訴人於台中縣尚有不動產（本院卷第一０八頁），是以上訴人之
      資力亦難認為已處不能維持生活之狀態。綜上，兩造婚姻之破裂上訴人既非無
      過失之人，上訴人又無因判決離婚而陷於生活困難，其請求被上訴人給予贍養
      費，亦非有據。
（三）上訴人復稱因被上訴人訴請離婚，使其精神受損，沒有辦法生活，故請求贍養
      費及精神損害云云（本院卷第一二一頁），然查人民有訴訟之權利，乃為憲法
      第十六條所明定，且有關侵害他人權利之非財產上損害賠償，民法第一百九十
      五條第一項規定，係指不法侵害他人之身體、健康、名譽、自由、信用、隱私
      、貞操、或不法侵害其他人格法益而情節重大者之情形，本件被上訴人認兩造
      之婚姻無法維持而訴請裁判離婚，乃其正當權利之使用，並無侵害上訴人之身
      體、健康、名譽、自由、信用、隱私、貞操、或侵害其他人格法益而情節重大
      者之情形，是以上訴人主張被上訴人提起本件訴訟即造成其精神受損而請求賠
      償及贍養費，即非有據。
十、綜上所述，本件被上訴人主張兩造之婚姻有難以維持之重大事由及上訴人不能請
    求非財產上損害賠償及贍養費，為可採，上訴人所辯及反訴請求非財產上損害賠
    償及贍養費均為無可取。從而，被上訴人本於民法第一千零五十二條第二項之規
    定，請求判決兩造離婚為有理由，應予准許。是則原審判決准予兩造離婚，於法
    並無不合。上訴意旨指摘原判決不當，求予廢棄改判，為無理由，應予駁回其上
    訴。又上訴人反訴部分既無理由如上述，自應予以駁回。
十一、被上訴人主張上訴人另有民法第一千零五十二條第一項第五款事由訴請判決離
      婚云云，然被上訴人既已表明就其所主張離婚事由中，只要其中之一有理由，
      即請求本院判決准予離婚，因本院已依民法第一千零五十二條第二項規定准予
      離婚，是以就其他事由即無庸審酌，附此敘明。
十二、本件事證已明，兩造其餘攻擊防禦方法與本件判決結果，不生影響，不予一一
      論述，再此敘明。
據上論結，本件上訴及反訴均無理由，依民事訴訟法第四百四十九條第一項、第七十
八條，判決如主文。
中      華      民      國    九十二    年      九      月    二十三    日
~B1民事家事法庭審判長法  官  黃永泉
~B2                  法  官  翁芳靜
~B3                  法  官  蔡秉宸
右為正本係照原本作成。
如對本判決上訴，須於收受判決送達後二十日內向本院提出上訴書狀，其未表明上訴
理由者，應於提出上訴後二十日內向本院提出上訴理由書(須按他造人數附具繕本)。
上訴時應提出委任律師或具有律師資格之人之委任狀；委任有律師資格者，另應附具
律師及格證書及釋明委任人與受任人有民事訴訟法第四百六十六條之一第一項但書或
第二項（詳附註）所定關係之釋明文書影本。
~B                書記官  蕭玉真
中      華      民      國    九十二    年      九      月    二十四    日
附註：
民事訴訟法第四百六十六條之一（第一項、第二項）
對於第二審判決上訴，上訴人應委任律師為訴訟代理人。但上訴人或其法定代理人具
有律師資格者，不在此限。
上訴人之配偶、三親等內之血親、二親等內之姻親，或上訴人為法人、中央或地方機
關時，其所屬專任人員具有律師資格並經法院認為適當者，亦得為第三審訴訟代理人
。
                                                                        Ｈ


司法院資訊處製作；財團法人民間司法改革基金會備份。
